最　高　行　政　法　院　判　決　　　　　　　　　九十一年度判字第一八七五號
　　上　訴　人　建宏國際投資股份有限公司
　　代　表　人　甲○○
　　訴訟代理人　丙○○
　　被 上訴 人　財政部臺北市國稅局
　　代　表　人　乙○○
右當事人間因營利事業所得稅事件，上訴人不服中華民國九十年九月五日臺北高等行
政法院八十九年度訴字第二六九六號判決，提起上訴。本院判決如左：
    主  文
上訴駁回。
上訴審訴訟費用由上訴人負擔。
    理  由
一、上訴人於原審起訴主張：本件上訴人八十二年度營利事業所得稅結算申報，列報
營業費用新台幣（以下同）五、九二八、八二八元及利息支出一五、八二○、三三二
元。被上訴人初查，以上訴人係以買賣有價證券為專業之營利事業，依財政部八十三
年二月八日台財稅字第八三一五八二四七二號函釋，重新核定全年所得額為一○、二
五○、六九一元，課稅所得額為五、七四一、八四六元。上訴人不服，申經復查結果
，未准變更，向財政部提起訴願，經遭駁回，訴經行政院台八十五訴字第三五一○五
號再訴願決定，將原決定及原處分均撤銷，由被上訴人另為適法之處分。案經被上訴
人重為復查決定結果，准予追減課稅所得額一七七、○一一元。上訴人不服，向財政
部提起訴願，經遭駁回，訴經行政院台八十七訴字第六三一○三號再訴願決定，將原
決定及原處分均撤銷，由被上訴人另為適法之處分。案經被上訴人重為復查決定結果
，准予追減課稅所得額三九、八九五元，重行核定課稅所得額為五、五二四、九四○
元。惟查營利事業「以投資為業」者，取得有價證券僅在表彰其擁有被投資公司股東
權益之「權益證書」，並非商品，投資之目的在獲取該被投資公司之經營成果，甚或
參與經營或取得被投資公司之控制權以獲取更大之利益，其經營之期間大多較長，而
「權益證券」或間有出售之情形，其目的不過為投資之收回或中止，或為投資收益（
股票股利）之變現而已，顯與「以有價證券買賣為專業」者「出售商品」之目的有別
。且「以有價證券買賣為專業」者之「出售商品」與「以投資為業」者之「處分股票
股利」之情形為例，「出售商品」之目的在賺取買賣差價，自有「購進」商品之情形
，而購進商品亦有其對價及交易相對人，但「處分股票股利」之目的，僅在為投資收
益之「變現」，並無購進該股票股利之行為，自亦無購進之對價及交易相對人，則該
股票股利既為其投資之報酬，又必經變現以實現之，自不能以其變現之處分行為遽謂
為「出售商品」，並執為認定「以有價證券買賣為專業」之依據，此在財政部七十三
年二月二十一日台財稅第五一二一七號函中對創業投資公司買賣有價證券，即認屬非
以有價證券買賣為專業之規定，益足證「以投資為業」者，並非當然即為「以有價證
券買賣為專業」之事業。另按營利事業「以有價證券買賣為專業」者，係將買入之「
有價證券」作為短期投資用，其時間通常在一年或一營業週期內，流動性大，具有「
商品」之性質，此從所得稅法第四十八條及同法第四十四條即在對「商品」等盤存之
估價自明；且該短期投資之有價證券（視同商品）盤存，在採成本與市價孰低法估價
時，依財政部六十四年四月二十五日台財稅第三二九三四號函規定，其依時價計算後
低於成本之差額，可以「存貨跌價損失」科目列報費用。至營利事業「以投資為業」
者，取得之「有價證券」係作長期投資用，故亦稱「長期股權投資」，具有「權益證
書」之本質，其盤存之估價，則應依所得稅法第六十三條規定辦理。而對應以財產淨
值為估價標準者，依財政部六十七年五月十六日台財稅第三三一八九號函規定，其投
資收益可免列，其投資損失亦不予認列，對應以成本為估價標準者，若被投資公司為
上市公司而應按成本與市價孰低法估價，市價低於成本時，其提列之備抵投資跌價損
失，依營利事業所得稅查核準則第六十三條規定，係屬未實現之損失不予認定，其盤
存估價及損益認列，殊與短期投資之有價證券不同。查上訴人成立於民國七十三年，
係以對各種生產事業及上市證券之投資買賣為業，此從本年度取得之股利收入即高達
四二、七六五、八七一元，亦有債券利息收入八六七、三八○元、租賃收入二一九、
四八○元及及其他收入（董監事酬勞）一、八六五、六○一元等經營本業之收入即明
。而上訴人八十二年出售長期投資之股票，係七十九年向中國信託公司借款一四五、
○○○、○○○元以增加長期股權之投資及其後受配之股票股利，其行為顯然在獲取
該等被投資事業之經營成果為目的。則該出售之行為僅屬投資組合之調整或股票股利
之變現行為，自與以有價證券買賣為專業者迥異。又財政部八十三年函釋發布後，嗣
經其以八十五年八月九日台財稅第八五一九一四四○四號函為補充核釋，容許綜合證
券商及票券金融公司，對其營業費用部分改按薪資、員工人數及辦公室使用面積作為
分攤基礎，對其利息支出屬不可直接歸屬部分亦准先減除利息收入後，再就其差額按
使用資金比例作為分攤基礎。因此，縱被上訴人認本件有非不予分攤營業費用及利息
支出不可之理由，基於憲法平等權在禁止為恣意的差別待遇之本旨，於綜合證券商自
行買賣有價證券為其主要營業項目，猶可適用財政部八十五年函釋。另縱謂本件上訴
人之出售有價證券收入及投資收益部分，非予以分攤其費用及利息支出不可，然被上
訴人依財政部八十三年函釋規定計算出售有價證券應分攤之費用及利息支出，亦明顯
違反釋字四九三號解釋意旨及所得稅法第二十四條規定收入應與成本及費用配合原則
之意旨。且若謂被上訴人仍認上訴人係「以有價證券買賣為專業」之事業，應依財政
部八十三年函釋規定分攤營業費用及利息支出，惟本件被上訴人核定營業收入一○九
、七九一、五九八元，其中包括出售有價證券收入七六、四三二、九七五元及出售長
期投資收入三三、三五八、六二三元，被上訴人於第一次及第二次重行核定時，均僅
就出售有價證券收入部分予以重行計入分母計算應分攤之營業費用及利息支出，惟對
於出售長期投資收入部分，卻未同時計入分攤公式之分母中重行計算應分攤之營業費
用計一、二五七、九三六元，及利息支出計三、四○三、一○八元，並自出售長期投
資收入項下減除，顯屬有誤。據此更正計算結果，課稅所得額亦應為五、四三○、二
七六元。
二、被上訴人在原審答辯則以：本件上訴人係以投資為業，本期帳載營業收入七六、
四三二、九七五元，均係出售有價證券收入，自屬以有價證券買賣為專業之營利事業
。且查上訴人實際營業收入既全數為出售證券之售價收入，即難否認其係以買賣有價
證券為專業之營利事業。又有關免稅所得分攤營業費用及利息支出之計算公式，係財
政部基於中央財稅主管機關職權，就所得稅法第四條之一證券交易所得免納所得稅之
立法意旨，及同法第二十四條有關營利事業所得計算之規定所作之解釋，以為營利事
業於證券交易所得停止課徵所得稅期間從事有價證券買賣，其營業費用及利息支出之
分攤原則。被上訴人據以計算出售有價證券收入應分攤之利息支出及營業費用，自無
不合。又按公司投資收益部分，依六十九年十二月三十日修正公布之所得稅法第四十
二條規定，公司組織之營利事業投資於國內其他非受免徵營利事業所得稅待遇之股份
有限公司組織者，其中百分之八十免予計入所得額課，則其相關成本費用，依諸收入
與成本費用配合之首揭法律規定意旨及公平原則，自亦不得歸由其他應稅之收入項下
減除。至應稅收入及免稅收入應分攤之相關成本費用，除可直接合理明確歸屬者得個
別歸屬，應自有價證券出售收入項下減除外，因投資收益及證券交易收入源自同一投
入成本，難以投入成本比例作為分攤基準。此以收入比例作為分攤基準之計算方式，
業經釋字第四九三號解釋在案，自應予以適用。另查財政部八十五年八月九日台財稅
第八五一九一四四○四號函釋規係補充核示「綜合證券商暨票券金融公司」於證券交
易所得停止課徵所得稅期間從事有價證券買賣，其營業費用之分攤原則。上訴人並非
綜合證券商或票券金融公司而係以投資為專業，從事買賣證券為主要業務，與綜合券
商或票券公司有別，自無上開函釋之適用。且就投資收益與出售有價證券所得差異來
看，有價證券交易收入與投資收益雖源自同一投入成本，惟兩者存在因果互生孳息循
環關係，致難以逐筆明確計算原始投入成本，故依稅法意旨，投資收益於獲配股票股
利時，以面額列報當年度投資收益，相對於出售股票時，則按面額併入原投資成本，
做為出售股票之成本考量。營利事業之有價證券買賣及投資收益帳務處理，均秉此成
本計算方式作業，本案若就上訴人主張，投資收益比例分攤出售成本，將造成投資受
益取得成本重複計算亦可能造成累積之分攤成本大於原始投入成本，嚴重扭曲所得，
有違所得稅法第二十四條收入成本配合原則，所述顯屬誤解，自無足採。
三、原審審酌全辯論意旨及調查證據之結果，以：查所得稅法第四十八條及同法第六
十三條僅係分別規定短期投資及長期投資之成本估價方式，並不以上訴人所主張之理
由作為營利事業是否係以「以有價證券買賣為專業」之區分標準。蓋依證券交易稅條
例第一條第二項規定，有價證券「係指各級政府發行之債券、公司發行之股票、公司
債及經政府核准得公開募銷之其他有價證券。」，又依財務會計學理，有價證券包括
債務證券及權益證券，「所謂權益證券，係指代表某一企業之所有權；或能按一定價
格或依某種方式決定的價格，有權取得獲處分對某一企業所有權的任何證券。權益證
券通常包括普通股、特別股、認股權、認股證、認購或出售選擇權等。」；基此，不
論所持股票是否以長期持有或獲取被投資公司經營成果為意圖，帳列於短期投資或長
期投資，是否採權益法按其出資額比例分配財產淨值評價，均不改變其屬權益證券之
有價證券之事實。至營利事業有出售有價證券收入，是否因此歸類為「以有價證券買
賣為專業」，所得稅法並無明文規定，依行政法院八十一年度判字第二一二四號判例
要旨，仍應就營利事業實際營業等情形，核實認定。設公司登記或商業登記之營利項
目，雖未包括投資或其所登記投資範圍未包括有價證券買賣，然其實際上未經營所登
記之營業項目，無營業收入，卻從事龐大有價證券買賣，或從事與其投資項目無關之
有價證券買賣，其非營業收入與營業收入比較，顯然超過，且不相當時，足證其係以
有價證券買賣為主要營業，即難謂非以有價證券買賣為專業。此亦經釋字第四九三號
解釋理由書闡釋在案。經核本件上訴人係經營「各種生產事業之投資及上市證券之投
資買賣業務」，屬於證券投資業，標準代號小業別為「八一○七－一二」，此有系爭
年度營利所得稅結算申報會計師查核報告書可稽。且本期帳載營業收入七六、四三二
、九七五元，均係出售上市證券之售價收入，自屬以有價證券買賣為專業之營利事業
；帳列非營業收益部分，亦以取得股利收入四二、七六五、八七一元及出售長期股權
投資收益三三、三五八、六二三元，亦占其帳列非營業收益總數八四、七七三、三七
九元之大宗，顯見上訴人實際係以有價證券買賣為主要營業。另查上開財政部八十五
年函釋係補充核示「綜合證券商暨票券金融公司」於證券交易所得停止課徵所得稅期
間從事有價證券買賣，其營業費用之分攤原則。上訴人並非綜合證券商或票券金融公
司而係以投資為專業，從事買賣有價證券為主要業務，與上開二特許行業有別，自無
上開函釋之適用。且投資收益（包括非緩課盈餘轉增資股票股利與現金股利）乃因被
投資公司配息配股交易所產生之淨資產增加，其收益於除權除息基準日即為實現，其
相關之利息支出及管理費用亦於投資收益取得年度悉數准予列支，符合收益成本配合
原則；而出售配股股票之售價係屬出售有價證券收入，與前述投資收益有別，於出售
時始為實現，並應於出售年度依據財政部八十三年函釋分攤無法個別歸屬之營業費用
及利息支出，以正確計算證券交易所得。是投資收益配股與出售配股股票係屬兩事，
不容混淆。本件上訴人將出售盈餘轉增資配股收入與投資收益混為一談，以其有出售
配股股票從而主張該等出售部分不應再予分攤營業費用及利息支出，即主張該部分出
售有價證券（配股股票）收入無庸分攤無法個別歸屬之營業費用及利息支出，自屬於
法無據，要無可採。另查有價證券交易收入與投資收益雖可能源自同一投入成本，惟
二者存在因果互生孳息循環關係，致難以逐筆明確計算原始投入成本，故依稅法意旨
，投資收益於獲配盈餘轉增資股票股利時，以面額列報當年度投資收益，其成本為其
資金成本（利息費用）及其相關管理費用，依照前揭行為時所得稅法第四十二條之立
法理由，悉數已於認列投資收益當期准予列支；相對於出售該等股票股利時，則按面
額併入原投資成本，計算每股加權平均成本算得出售有價證券成本。股份有限公司組
織營利事業之有價證券買賣及投資收益稅務處理，一般按此成本計算方式作業。本件
如依上訴人主張，強將本期投資收益亦比例分攤出售有價證券成本，緣當期獲配之股
票股利未必於當期出售，當期出售之有價證券亦未必即為當期所獲配之股票股利，且
股子會再產生股孫，將造成投資收益取得成本重複計算。另本件上訴人係屬以有價證
券買賣為專業之事業已如上述，惟被上訴人於第一次及第二次重行復查決定時，均僅
就帳列出售有價證券部分重行計算應分攤之營業費用及利息支出，卻未對帳列出售長
期股權投資部分併予計算應分攤之營業費用計一、二五七、九三六元及利息支出三、
四○三、一○八元，追減課稅所得額九四、六六四元，變更課稅所得額為五、四三○
、二七六元，致生錯誤，此業經被上訴人於準備程序自認係因原處分前後核定基礎未
一致處理所致，並已依上訴人上開主張將本件課稅所得更正為五、四三○、二七六元
，是上訴人此部分之訴為有理由，再訴願決定、訴願決定及原處分應予變更，並依行
政訴訟法第一百九十七條規定確認判決如主文第一項，上訴人其餘請求為無理由應予
駁回等語，核無違誤。
四、上訴人上訴意旨仍執前詞，復以：(一)查上訴人登記之營業項目，係以對各種生產
事業及上市證券之投資買賣為業，本年因經營該等本業而產生之營業收入計有股利收
入四二、七六五、八七一；債券利息收入八六七、三八○；董監事酬勞一、八六五、
六○一元，共計四五、四九八、八五二元。而帳載營業收八七六、四三二、九七五元
，則係出售短期投資之上市證券，亦屬經營登記之營業項目範圍。因此，就其實際營
業情形觀之，本件既無行政法院八十一年度判字第二一二四號判例所指「實際上未經
營所登記之營業項目、無營業收入，卻從事龐大有價證券買賣」之情形，亦無所指「
從事與其投資項目無關之有價證券買賣，其非營業收入與營業收入比較，顯然超過，
且不相當」之事實，按之上開判例意旨，上訴人自非屬「以有價證券買賣為專業」之
事業範圍。(二)上開行政法院判例後段係以「從事與其投資項目無關之有價證券買賣，
其非營業收入與營業收入比較，顯然超過，且不相當時，足證其係以有價證券買賣為
主要營業」者，始得認為「以有價證券買賣為專業」之事業。姑不論上訴人並非從事
與投資項目無關之有價證券買賣，並無應以非營業收入與營業收入比較認定是否以有
價證券買賣為專業。然其應予比較認定者，乃係以出售有價證券之非營業收入與營業
收入為比較範圍，尚不以非營業收益乙項予以區分其性質，再自行互相比較認定之準
據。則原判決遽以「帳列非營業收益部分，亦以取得股利收入四二、七六五、八七一
元及出售長期股權投資收益三三、三五八、六二三元，亦占其帳列非營業收益總數八
四、七七三、三七九元之大宗，顯見原告實際係以有價證券買買為主要營業。」予依
不同性質之非營業收益，自行相互比較認定其是否為以有價證券買賣為專業之事業，
自亦顯有違上開行政法院判例致影響裁判之情。(三)對於「以有價證券買賣為專業」出
售證券收入時，應如何予以分攤其營業費用及利息支出，以計算證券交易所得，財政
部先以八十三年二月八日台財稅第八三一五八二四七二號函頒計算方式、該函發佈後
，外界對其計算方式認有欠合理而議論紛紛，嗣財政部召集有關單位會商作成結論，
並以其八十五年八月九日台財稅算八五一九一四四○四號函作成補充核釋，惟僅適用
於綜合證券商及票券金融公司，一般投資公司等均不予適用。然以財政部既認「以有
價證券買賣為專業」者，應對出售證券收入分攤營業費用及利息支出，以計算證交易
所得，則於所得稅法對於證券交易所得之計算，並不因業別不同而有不同之特別規定
下，有關為認屬「以有價證券買賣為專業」而應予分攤營業費用及利息支出者，其計
算方式自不能因業別不同而有異，否則即有違平等原則。(四)上訴人與綜合證券商或票
券金融公司同係因從事買價有價證券為主要業務，而為認屬「以有價證券買賣為專業
」始應分攤營業費用及利息支出之情形下，其事物本質究有何不同，又何以特許行業
從事「以有價證券買賣為業」可適用財政部八十五年函釋，而以投資為專業者即不能
，原判決亦棄置不論，即予駁回，自顯有違憲法第七條規定及判決理由不備致影響裁
判之情。另按所得稅法第四十二條於六十九年十二月三十日修正時之立法理由，係因
修正前之投資收益可百分之百免計入所得額課稅，但以其已百分之百免稅，故應就投
資收益有關之營業費用及利息支出，歸屬投資收益項下減除。惟為計算簡便計，乃將
投資收益百分之百免稅，改為百分之八十免稅，並對以後持投資有關之各項費用，悉
數准予列支，以簡化所得稅之核計方法。前開稱「轉投資有關之各項費用」，包括利
息支出及營業費用，依修正前之處理方法，係將轉投資有關之利息支出及營業費用，
先以暫付款處理而不能伸費用列報，俟取得投資收益時，作為投資收益之減項。而修
法後取得投資收益時，該暫付款已悉予准作費用列支，並不以除權除息基準日實現投
資收益時為準，對該日前部分可予作費用列報，該日後部分則否，以貫徹該法條之立
法本旨，此觀之八十三年版所得稅法令彙編第三七五頁財政部七十年六月九日台財稅
第三四六八二號函說明三即臻明灼。據上陳述，本件上訴人取得之投資收益，其所發
生之營業費用及利息支出部分，均應歸屬投資收益負擔，並不能僅因該股票股利之出
售，即予併入出售長期投資收入內，予依財政部八十三年函釋計算分攤其營業費用及
利息支出。則原判決疏未詳酌法之立意，認投資收益相關之利息支出及管理費用，於
投資收益取得年度已悉數准予列支，因無不合。但倘該投資收益在當年度或以後年度
出售，而仍予併入出售長期投資收入，並按財政部八十三年函釋計算分攤營業費用及
利息支出時，即顯然有對投資收益相關之營業費用及利息支出，未准悉數列支之情形
，足見原判決有誤解法令、誤用法令之適用法規不當。另以有價證券買賣為專業之營
利事業，其經營有價證券投資業務產生之營業收入計有二種，一為未出售前因持有而
獲配股息及紅利之投資收益，一為因出售而產生之證券交易收入，而其所以能持有而
獲配投資收益與能出售而產生證券交易收入，其前提必有購呈證券所投入之成本，此
為釋字四九三號解釋所闡明「因投資收益及證券交易收入源自同一成本」之所在，亦
顯然符合論理法則及一般經驗法則。從而，該大法官會議解釋既認對於應稅收入及免
稅收入應分攤之相關成本與費用，以其難以投入成本比例作為分攤基準，而應依財政
部八十三年函釋採以收入比例作為分攤基準下，上訴人以本件並未分攤分文投資收益
之證券成本，而主張應依財政部八十三年函釋按投資收益與出售有價證券收入比例，
分攤出售有價證券之共同成本，即非無據。(五)另出售證券年度，如含有出售股票股利
部分，即應就該股票股利部分予以分攤證券成本，於股票股利及證券交易收入源自同
一成本之情形下，並不因出售者為當期獲配抑以前年度獲配而有異，苟當年度無出售
該部分股票股利，自無予分攤證券成本之問題。而當期獲配之股票股利，固「未必於
當期出售」，但仍不排除其可能於當期出售；又當期出售之有價證券亦「未必即為當
期所獲配之股票股利」，但不論出售者為當期或以前年度獲配之股票股利，仍屬出售
股票股利之範圍，因此，上開二種情形既均屬出售股票股利之事實，自無由不予承認
有其證券成本。至獲配之股票股利固為一種股子之性質，但此股子取得時，係將其股
數併入原持有股數計算，以稀釋其每股成本，降低每股成本之價值，且股子出售後亦
不會再產生股孫，自無所指將造成投資收益取得成本重複計算之情。而就如原判決於
判決理由所指「有價證券交易收入與投資收益雖可能源自同一投入成本，惟二者存在
因果互生孳息循環關係，致難以逐筆明確計算原始投入成本」之原因，故上訴人以其
難以逐筆明確計算投入成本，而主張依該大法官會議解釋意旨，按投資收益與出售有
價證券收入比例予以攤計投資收益應有之成本，即非無據。綜上所陳，原判決有不適
用法規、判決理由不備及誤解、誤用法令之適用法規不當，顯然違背法令之情，指摘
原判決違誤，求予廢棄。
五、經上訴人系爭年度帳載營業收入均係出售上市證券之售價收入，自屬以有價證券
買賣為專業之營利事業；帳列非營業收益部分，亦以取得股利收入及出售長期股權投
資收益為大宗，顯見以有價證券買賣為主要營業；另財政部八十五年函釋係補充核示
「綜合證券商暨票券金融公司」於證券交易所得停止課徵所得稅期間從事有價證券買
賣，其營業費用之分攤原則。上訴人並非綜合證券商或票券金融公司，自無上開函釋
之適用。另投資收益乃因被投資公司配息配股交易所產生之淨資產增加，其收益於除
權除息基準日即為實現，其相關之利息支出及管理費用亦於投資收益取得年度悉數准
予列支，符合收益成本配合原則；而出售配股股票之售價係屬出售有價證券收入，於
出售時始為實現，二者定義有別，不容混淆，故出售配股股票當應併入出售長期投資
收入內，以計算分攤營業費用及利息支出，亦無有違本案行為時所得稅法第四十二條
規定之立法意旨情事。另有價證券交易收入與投資收益雖源自同一投入成本，惟二者
存在因果互生滋息循環關係，致難以逐筆明確計算原始投入成本，故依稅法意旨，投
資收益於獲配盈餘轉增資股票股利時，以面額列報當年度投資收益，其成本為其資金
成本及其相關之管理費用，依行為時所得稅法第四十二條規定之立法理由，悉數已於
認列投資收益當期准予列支；相對於出售股票時，則按面額併入原投資成本，計算每
股加權平均成本算得有價證券成本。股份有限公司組織營利事業之有價證券買賣及投
資收益帳務處理，一般均按此成本計算方式作業。本案如依上訴人主張，強將本期投
資收益比例分攤出售證券成本，緣當期獲配之股票股利未必於當期出售，將造成投資
收益取得成本重複計算，有違所得稅法第二十四條收入成本配合原則。綜上所述，原
判決認事用法均妥適，並無適用法規顯有錯誤，與本院判例並無牴觸情事，上訴人上
訴意旨各執各點尚難採為有利上訴人之認定，上訴為無理由，應予駁回。
據上論結，本件原告之訴為無理由，爰依行政訴訟法第二百五十五條第一項、第九十
八條第三項前段，判決如主文。
中　　華　　民　　國　　九十一　　　年　　　十　　　　月　　　十七　　　日
                    最 高 行 政 法 院  第 二 庭
                                審 判 長 法  官　　　陳　石　獅
                                         法  官      吳　錦　龍
                                         法  官　　　彭　鳳　至
                                         法  官　　　高　啟　燦
                                         法  官　　　黃　合　文
右  正  本  證  明  與  原  本  無  異
　　　　　　　　　　　　　　　　　　　　 法院書記官　蘇　金　全
中　　華　　民　　國　　九十一　　　年　　　十　　　　月　　二十四　　　日
